【裁判字號】    97,上訴,4997
【裁判日期】    971128
【裁判案由】    毒品危害防制條例
【裁判全文】
臺灣高等法院刑事判決                97年度上訴字第4997號
上  訴  人
即  被  告  甲○○
                    （現於臺灣台北監獄士林分監另案執行中
上列上訴人因毒品危害防制條例案件，不服臺灣士林地方法院97
年度訴字第804號，中華民國97年8月26日第一審判決（起訴案號
：臺灣士林地方法院檢察署97年度毒偵字第863 號），提起上訴
，嗣因被告就被訴事實為有罪之陳述，本院告知被告簡式審判程
序之旨，並聽取當事人之意見後，裁定進行簡式審判程序，本院
判決如下：
    主  文
原判決撤銷。
甲○○施用第一級毒品，累犯，處有期徒刑拾壹月，扣案之第二
級毒品甲基安非他命外包裝袋壹只沒收，其內之甲基安非他命（
驗餘淨重貳點陸玖公克）沒收銷燬。
    事  實
一、甲○○前因施用毒品案件，經臺灣士林地方法院裁定送觀察
    、勒戒，認無繼續施用毒品之傾向，由臺灣士林地方法院檢
    察署檢察官於民國89年2月2日以89年度毒偵字第212 號為不
    起訴處分確定，並於89年2月2日執行完畢釋放出所；又於93
    年間，因施用毒品案件，為臺灣士林地方法院於94年5 月12
    日以93年度訴字第403 號判決處有期徒刑1年4月，經上訴，
    為本院於94年8月4日以94年度上訴字第1873號判決撤銷原判
    決，應執行有期徒刑1年4月確定；再於93年間，因竊盜等罪
    ，為臺灣士林地方法院93年度訴字第252 號判決應執行有期
    徒刑2年4月後，經上訴，為本院於93年8 月26日以93年度上
    訴字第1977號判決應執行有期徒刑2 年確定，上開案件嗣經
    本院以96年度聲減字4954號裁定減刑並定應執行及併執行計
    有期徒刑1年8月確定，並於96年9 月27日因縮短刑期期滿執
    行完畢（於本件構成累犯），又前開案件執行期間曾先於95
    年10月25日假釋出監；假釋期間復因毒品案件，經臺灣士林
    地方法院以96年度易字第383號判決處有期徒刑4月，後經減
    刑為有期徒刑2 月，於96年12月18日縮刑期滿執行完畢（於
    本件構成累犯）。而前開保護管束亦遭撤銷，期間再因施用
    毒品案件，為臺灣士林地方法院以96年度易字第1289號判決
    處有期徒刑8 月確定，復因施用毒品案件，為臺灣士林地方
    法院以96年度易字第2441號判決處有期徒刑4、5月，應執行
    有期徒刑6 月（此部分尚未確定）。詎猶不知悛悔，基於施
    用第一級毒品海洛因及第二級毒品甲基安非他命之犯意，於
    97年3 月31日中午時，在台北縣三芝鄉土地公坑73之26號居
    所處，以將海洛因、甲基安非他命一起置於玻璃球內燒烤吸
    食所生煙霧之方式，施用第一級毒品海洛因及第二級毒品甲
    基安非他命。嗣於同日下午4 時許，在臺北市○○區○○街
    174 巷口處為警攔檢查獲，並當場扣得第二級毒品甲基安非
    他命1包（毛重2.9公克、淨重2.70公克、驗餘淨重2.69公克
    ），而悉上情。
二、案經臺北市政府警察局北投分局報告臺灣士林地方法院檢察
    署檢察官偵查起訴。
    理  由
壹、程序方面：
    本件被告甲○○所犯非死刑、無期徒刑或最輕本刑有期徒刑
    3 年以上之罪，亦非高等法院管轄第一審案件，且於準備程
    序進行中，被告先就被訴事實為有罪之陳述，經告知被告簡
    式審判程式之旨，並聽取檢察官、被告之意見後，本院合議
    庭裁定進行簡式審判程式，是本件之證據調查，依刑事訴訟
    法第273條之2規定，不受同法第159條第1項、第161條之2、
    第161條之3、第163條之1及第164條至第170條規定之限制，
    合先敘明。
貳、實體方面：
一、上揭同時施用第一級毒品海洛因及第二級毒品甲基安非他命
    之事實，業經被告於原審及本院審理時坦承不諱（見原審97
    年8月15日審判筆錄及本院卷第28頁反面、本院97年11月7日
    審判筆錄），又被告為警查獲時（即97年3 月31日）所採尿
    液，經送臺灣尖端先進生技醫藥股份有限公司以酵素免疫分
    析法初驗，再以氣相層析質譜儀複驗後，證實呈安非他命、
    甲基安非他命、嗎啡、可待因陽性反應，有該公司97年4月9
    日實驗室檢體編號AC33421號濫用藥物檢驗報告1紙（見偵查
    卷第60頁）在卷可稽，另員警在被告身上查扣之白色晶體1
    包（淨重2.7 公克，驗餘淨重2.69公克）經送臺北市政府警
    察局鑑驗結果，含第二級毒品甲基安非他命成分，亦有該局
    97年4月9日北市鑑毒字第104號鑑驗通知書1紙在卷可憑（見
    偵查卷第55頁），復有扣案之甲基安非他命1 包可資佐證，
    足徵被告混合施用第一級毒品及第二級毒品之自白與事實相
    符。又查施用甲基安非他命之代謝最先是去N-甲基（N-deme
    th ylation）形成安非他命，而施用甲基安非他命後，在正
    常尿液PH值情況下，24小時內，有43％服用劑量以甲基安非
    他命原態排出；另施用安非他命後24小時內，有30％以安非
    他命原態排出，20％經去氨基作用及氧化作用形成苯甲酸，
    2％經反應形成Norephed rine（參照行政院衛生署出版「物
    質濫用」、「常見濫用藥物檢驗方法彙編」所載）。而施用
    安非他命後，其尿液不致檢出甲基安非他命陽性反應，而施
    用甲基安非他命後，其尿液可檢出甲基安非他命和其代謝物
    安非他命成分，有行政院衛生署管製藥品管理局93年11月2
    日管檢字第0930010499號函可按，是尿液經檢驗出甲基安非
    他命陽性反應，係被告施用甲基安非他命後以甲基安非他命
    原態排出者；而檢驗出安非他命陽性部分，乃施用甲基安非
    他命、安非他命均可檢驗出安非他命陽性反應。本件被告之
    尿液經檢驗結果，呈甲基安非他命陽性反應，足以認定被告
    係施用甲基安非他命，而非安非他命，起訴書記載被告係施
    用安非他命，容有誤會。按毒品有煙吸、注射或口服等不同
    施用方式，其施用方式及用藥組合，並無固定模式，不同吸
    毒族群及不同毒品種類，可能有不同之施用方式及組合，且
    確有將海洛因及甲基安非他命混用之案例，有行政院衛生署
    管製藥品管理局94年3 月22日管檢字第0940002773號函可參
    。是被告供稱其於上揭時地將海洛因及甲基安非他命混合燒
    烤吸食煙霧而同時施用，應屬非虛。
二、本件事證明確，被告施用第一級毒品及第二級毒品之犯行堪
    可認定，應依法論科。
三、按92年7月9日新修正之毒品危害防制條例刪除2犯及3犯之規
    定，一改修法前繁雜之處遇程序，僅將施用毒品者簡化區分
    為初犯、再犯，並認施用毒品者係屬病患性犯人，以觀察、
    勒戒戒除其身癮，並以強制戒治去除其心癮。經觀察、勒戒
    或強制戒治執行完畢釋放後，若係5 年後再犯該條例第10條
    施用毒品罪者，與同條例第20條第1項、第2項關於「初犯」
    之處理方式相同，檢察官應先聲請法院裁定令被告入勒戒處
    所觀察、勒戒，並視有無繼續施用毒品傾向，決定應予釋放
    、為不起訴之處分，或應聲請法院裁定令入勒戒處所強制戒
    治；若係5 年內「再犯」同條例第10條施用毒品罪者，依同
    條例第23條第2 項規定，檢察官則應依法追訴。觀諸該條例
    第20條第3項之修正理由：「觀察、勒戒或強制戒治5年後再
    犯者，顯見前所實施之觀察、勒戒或強制戒治已足以遮斷其
    施用毒品之癮，為期自新及協助其戒除毒癮，對此5 年後再
    犯者，爰明定仍適用初犯之規定，先經觀察、勒戒、強制戒
    治之程序。」及同條例第23條第2 項之修正理由：「為配合
    簡化施用毒品犯之刑事處遇程序，並鑑於經觀察、勒戒或強
    制戒治執行完畢釋放後5 年內再犯者，其再犯率甚高，原據
    以實施之觀察、勒戒及強制戒治既已無法收其實效，自應施
    以刑事處遇。」顯然如施用毒品者係前經觀察、勒戒或強制
    戒治等治療程序執行完畢5 年後，始再施用毒品之「初犯」
    ，因前所執行之觀察、勒戒或強制戒治已足收戒除毒癮之效
    ，自應重新執行觀察、勒戒或強制戒治等治療程序，並於治
    療程序執行完畢後，由檢察官為不起訴處分，毋庸對之追訴
    處罰；反之，在「再犯」之情形，因其先前所為治療程序顯
    未能收戒斷毒癮之效，且考量施用毒品者之再犯率偏高，乃
    簡化其刑事處遇程序，而逕予追訴處罰，不再施以治療程序
    。參酌上開立法理由，修正毒品危害防制條例就施用毒品者
    ，祇於「初犯」及「5年後再犯」2種情形，有其追訴條件之
    限制，即須於初犯經觀察、勒戒或強制戒治釋放後，5 年內
    均無施用毒品之行為，始能認其前所實施之觀察、勒戒或強
    制戒治已足遮斷毒癮，而得於5 年後再犯時，再予適用初犯
    之規定，重行觀察、勒戒等程序。倘5 年內已經再犯，被依
    法追訴處罰，縱其第3次（或第3次以上）施用毒品之時間在
    初犯釋放5年以後，即與「5年後再犯」之情形有別，且因已
    於「5 年內再犯」，顯見其再犯率甚高，原實施觀察、勒戒
    或強制戒治，已無法收其實效，而無5 年戒斷期之存在，自
    無再經觀察、勒戒及強制戒治之必要，即應依該條例第10條
    處罰，始符新法修正之本旨（最高法院95年度第7 次刑事庭
    決議、最高法院95年度臺非字第59號、第65號判決意旨可資
    參照）。經查，被告前因施用毒品案件，經本院裁定送觀察
    、勒戒，認無繼續施用毒品之傾向，由臺灣士林地方法院檢
    察署檢察官於89年2月2日以89年度毒偵字第212 號為不起訴
    處分確定，並於89年2月2日執行完畢釋放出所；又於93年間
    ，因施用毒品案件，為臺灣士林地方法院於94年5 月12日以
    93年度訴字第403號判決處有期徒刑1年4 月，經上訴，為本
    院於94年8月4日以94年度上訴字第1873號判決撤銷原判決，
    應執行有期徒刑1年4月確定；95年間復因毒品案件，經臺灣
    士林地方法院以96年度易字第383號判決處有期徒刑4月，經
    減刑為有期徒刑2 月，於96年12月18日縮刑期滿執行完畢；
    96年間再因毒品案件，經臺灣士林地方法院以96年度易字第
    24 41號判處4、5月，應執行有期徒刑6月等情，此有本院被
    告前案紀錄表、刑案資料查詢紀錄表、全國施用毒品案件紀
    錄表及矯正簡表各1 份在卷可佐，是被告於89年2月2日經觀
    察、勒戒執行完畢後5 年內，又分別於93、95年間再因施用
    毒品經判處罪刑確定，復犯本案，甚為明確。衡諸首揭說明
    ，本案被告犯行既非初犯，亦非毒品危害防制條例第20條第
    3項所指「5年後再犯」之情形，即應依法訴追審理。從而，
    本案事證明確，被告犯行洵堪認定，應依法論科。
四、核被告所為，係犯毒品危害防制條例第10條第1項、第2項之
    施用第一級毒品及第二級毒品罪。其施用前持有第一級毒品
    海洛因、第二級毒品甲基安非他命之低度行為，各為施用之
    高度行為所吸收，均不另論罪。又被告係將第一級毒品海洛
    因及第二級毒品甲基安非他命混合後同時施用，業據認定如
    前，核其係以1 行為觸犯施用第一級毒品罪及施用第二級毒
    品罪，為想像競合犯，應依刑法第55條之規定，從一重論以
    施用第一級毒品罪。公訴意旨認被告所犯上開2 罪應予分論
    併罰，顯有誤會。被告有事實欄所載前案犯罪科刑並執行完
    畢之情形，有臺灣高等法院被告全國前案紀錄表1 份在卷可
    查，其受有期徒刑執行完畢後5 年內，故意再犯有期徒刑以
    上之本罪，為累犯，應依刑法第47條第1 項之規定加重其刑
    。
五、原審以被告事證明確，予以論罪科刑，固非無見，惟扣案之
    甲基安非他命一包之外包裝袋與其內之甲基安非他命非不可
    析離，此見諸附卷之台北市政府警察局鑑驗通知書內，明確
    載明扣案甲基安非他命之毛重為2.9公克、淨重為2.7公克自
    明，原判決未斟酌及此，將扣案之甲基安非他命一包，連同
    外包裝袋一只均視為毒品，全部依毒品危害防制條例第18條
    第1 項前段之規定為沒收銷燬之諭知，尚有未洽。被告上訴
    指摘原判決未審酌被告為警查獲時主動交出安非他命有自首
    之適用，而量刑過重云云，茲細究被告於警訊、偵查中從未
    就其施用第二級毒品甲基安非他命之同時尚有施用第一級毒
    品海洛因之犯行於偵查機關得悉驗尿結果發覺此部分犯罪前
    為自首並接受裁判，是被告上訴指摘原判決未依自首之規定
    減輕其刑，固顯無理由，惟原判決既有如前之疵議，自屬無
    可維持，應由本院予以撤銷改判。爰審酌被告前曾有施用毒
    品之犯行，經觀察、勒戒及判刑後，仍未戒除惡習而繼續施
    用，並考量其生活狀況、智識程度，施用毒品之次數，暨犯
    罪後坦承犯行等一切情狀，量處如主文第二項所示之刑。扣
    案之第二級毒品甲基安非他命1 包其內之甲基安非他命（驗
    餘淨重2.69公克）係屬本件查獲之毒品，不論屬於犯人所有
    與否，爰依毒品危害防制條例第18條第1 項前段，宣告沒收
    銷燬之。至該甲基安非他命之外包裝袋一只，係用於包裹甲
    基安非他命，防止甲基安非他命裸露、潮溼，便於攜帶施用
    所用之物，且屬被告所有業據供明在卷，爰依刑法第38條第
    1項第2款之規定併予宣告沒收。至送驗用罄之甲基安非他命
    部分，因已滅失，爰不再另為沒收銷燬之諭知，併此說明。
據上論斷，應依刑事訴訟法第369條第1項前段、第364條、第273
條之1第1項、第299條第1項前段，毒品危害防制條例第10條第1
項、第2項、第18條第1項前段，刑法第11條前段、第47條第1 項
、第55條前段、第38條第1項第2款，判決如主文。
本案經檢察官孫冀薇到庭執行職務。
中    華    民    國    97    年    11    月    28    日
                  刑事第十五庭審判長法  官  吳昭瑩
                                    法  官  李正紀
                                    法  官  李釱任
以上正本證明與原本無異。
如不服本判決，應於收受送達後10日內向本院提出上訴書狀，其
未敘述上訴之理由者並得於提起上訴後10日內向本院補提理由書
（均須按他造當事人之人數附繕本）「切勿逕送上級法院」。
                                    書記官  洪秋帆
中    華    民    國    97    年    12    月    2     日
附錄：本案論罪科刑法條全文
毒品危害防制條例第10條
施用第一級毒品者，處6 月以上5 年以下有期徒刑。
施用第二級毒品者，處3 年以下有期徒刑。


司法院資訊處製作；財團法人民間司法改革基金會備份。
